臺灣臺南地方法院民事判決　　　　　　　100年度訴字第663號
原　　　告　　莊吳金英
　　　　　　　莊雅青
　　　　　　　莊惠蓉
　　　　　　　莊文華
兼上四人共
同訴訟代理人　莊進雄
被　　　告　　國僑建設股份有限公司
法定代理人　　王正上
被　　　告　　李炎峰
上二人共同
訴訟代理人　　吳宏輝律師
複代理人　　　林堯順律師
上列當事人間請求確認建物所有權存在等事件，經本院於民國10
0年11月25日言詞辯論終結，判決如下：
    主      文
確認門牌號碼臺南市○○區○○街251巷14弄5號、6號、8號、34
號、46號及48號房屋均為原告所有。
被告李炎峰應自門牌號碼：臺南市○○區○○街251巷14弄5號、
6號、8號及46號房屋遷出，並將上開房屋騰空遷讓返還予原告。
訴訟費用新臺幣壹萬參仟柒佰柒拾壹元由被告負擔。
    事實及理由
甲、程序部分：
    按訴狀送達後，原告不得將原訴變更或追加他訴，但被告同
    意者、請求之基礎事實同一者、擴張或減縮應受判決事項之
    聲明者，不在此限；被告於訴之變更或追加無異議，而為本
    案之言詞辯論者，視為同意變更或追加，民事訴訟法第255
    條第1項第1、2、3款及第2項分別定有明文。本件原告起訴
    時原聲明：(一)確認坐落台南市○○區○○街251巷14弄34號
    、46號、48 號建物為原告所有；(二)被告李炎峰應自坐落台
    南市○○區○○街251巷14弄46號、5號、6號、8號房屋遷出
    ，並將上開房屋騰空遷讓返還予原告。嗣於本院民國 100年
    10月28日言詞辯論期日就訴之聲明(一)部分追加擴張為確認坐
    落台南市○○區○○街251巷14弄5號、6號、8號、34號、46
    號、48號建物為原告所有，被告就原告前揭訴之追加、擴張
    並無異議，而為本案之言詞辯論，依前揭說明，原告前揭所
    為追加、擴張，自為合法。
乙、實體部分：
一、原告起訴主張：
（一）原告之被繼承人莊一平於67年間與被告國僑建設股份有限
      公司（下稱國僑公司）簽立合建契約，雙方約定由莊一平
      提供其所有坐落台南市安南區○○○段880地號土地應有
      部分432分之104土地由被告國僑公司出資興建建物，興建
      後之房屋由莊一平與被告國僑公司按一定之比例分配，由
      莊一平及被告國僑公司分別原始取得，莊一平可受分配之
      建物，由莊一平為請領建築執照之名義人，並原始取得建
      物所有權，此合建契約為承攬與互易混合契約，以莊一平
      為起造人名義之房屋，其所有權應由莊一平原始取得，前
      經臺灣高等法院臺南分院以91年度上更（三）字第13號判
      決確定在案。依據原告所調閱之上開建案起造人名冊資料
      ，莊一平依上開合建契約可受分配之房屋包含「第46區」
      c3 、c4、g1、g2四戶建物，而比對當時之設計圖，第46
      區之c3、c4、g1、g2四戶建物之門牌號碼分別為「安富街
      251 巷14弄48號、46號、34號、32號」等四戶房屋，惟除
      32 號外，其餘3戶均遭被告國僑公司設立房屋稅籍，並藉
      此以所有人自居向原告之房客索討租金，為釐清原告與被
      告國僑公司對前揭三戶房屋之所有權爭議，提出本件訴訟
      ，請求確認系爭安富街251巷14弄48號、46號、34號房屋
      所有權為原告所有。
（二）另門牌號碼台南市○○區○○街251巷14弄5號、6號及8號
      房屋亦係依上開合建契約由被告國僑公司所興建之房屋，
      上開房屋之建築執照起造人名義亦為莊一平，是應由莊一
      平取得所有權，此有原告所提出之工區圖可證，依建築執
      照起造人資料所示，第27區g9、g10房屋及第28區g2、g3
      之起造人亦均為莊一平，而第27區g10建物興建後所搭配
      之建物門牌即為台南市○○街251巷14弄5號，另第28區g2
      、g3建物興建後即分別為台南市○○街251巷14弄8號與6
      號房屋，是上開房屋亦應由莊一平原始取得所有權，莊一
      平死亡後由原告繼承取得所有權，而上開房屋現亦分別由
      原告莊文華、莊惠蓉於稅捐機關登記為房屋納稅義務人，
      被告國僑公司既有爭執，爰一併訴請確認為原告所有。
（三）前揭房屋均為原告所有，惟系爭46號、5號、6號及8號房
      屋現均遭被告李炎峰無權占用，爰依民法第767條第1項之
      規定，訴請被告李炎峰應遷讓返還上開房屋予原告等語。
（四）並聲明：1、確認坐落臺南市○○區○○街251巷14弄5號
      、6號、8號、34號、46號、48號建物為原告所有。2、被
      告李炎峰應自坐落臺南市○○區○○街251巷14弄46號、
      5號、6號、8號之房屋遷出，並將上開房屋騰空遷讓返還
      予原告。
（五）對被告抗辯之陳述：
    1.被告無法主張同時履行抗辯：
    稱承攬者，謂當事人約定，一方為他方完成一定之工作，
      他方俟工作完成後，給付報酬之契約，民法第490條第1項
      定有明文；又因契約互負債務者，於他方當事人未為對待
      給付前，得拒絕自己之給付，但自己有先為給付之義務者
      ，不在此限，民法第264條第1項但書參照。依前揭民法第
      490條第1項之規定，承攬人完成承攬工作後，方得向定作
      人給付報酬，並無同時履行抗辯權之適用，另亦可參照最
      高法院50年台上字第2705號判例：「承攬人完成之工作，
      依工作之性質，有須交付者，有不須交付者。大凡工作之
      為有形的結果者，原則上承攬人於完成工作後，更須將完
      成物交付於定作人，且承攬人此項交付完成物之義務，與
      定作人給付報酬之義務，並非當然同時履行，承攬人非得
      於定作人未為給付報酬前，遽行拒絕交付完成物」；況本
      案建物當初被告國僑公司並未完工，被告國僑公司停工後
      ，係由原告莊吳金英另行雇工完成，早已由原告占有使用
      近20餘年，而是最近為被告竊佔，亦無所謂同時履行方交
      付建物問題（本件請求權非基於承攬契約請求交付建物）
      。
    承攬契約無法適用同時履行抗辯權，已如前述，被告國僑
      公司如要針對承攬報酬主張權利，於債篇各論承攬契約另
      有相關規範。上開合建契約所興建之系爭建物於被告國僑
      公司興建中途即停止施工，並未如期（約69年）完成，乃
      原告莊吳金英另行雇工施作完成，是被告國僑公司並無法
      請求承攬報酬。縱被告國僑公司係主張完成一部分之請求
      報酬（如已有結構體、牆面等，但承攬報酬須完成工作物
      始得請求），此部分亦早已罹於請求權時效（即原告主張
      時效抗辯）。
    原告被繼承人莊一平僅分得1/3建物，另外2/3建物為被告
      國僑公司自始取得，且被告國僑公司早已於67年即預售給
      承購戶，如何請求原告給付此部分之建物？由於被告國僑
      公司多次改組，現任成員早與當年簽訂合建契約完全不同
      ，並不明瞭箇中因由。
   2.被告國僑公司以使用執照主張有完工事實乃顛倒歷史：
    被告僑公司100年11月7日陳報狀所提出之台南市政府工務
      局使用執照南工字第105571（第29區）、105572（第28區
      ）、105583（第46區）、105587（第30區）號四份使用執
      照影本，原告已於本院卷第90頁背面提供南工字第105572
      （第28區）之使用執照，亦有提供被告未提出之南工字第
      105585號（第27區）使用執照。建築執照部分與起造人名
      單，與原告提出之起造人名單並無二異。
    被告主張發照日期67年10月2日、竣工期限68年10月2日乃
      建築執照記載內容，然該4份使用執照發照日期卻為79 年
      5月16日，為何相隔10餘年之久？雖使用執照上所載竣工
      日期為69年8月16日，亦相差近10年？一般建築執照年限
      僅1年多，為何有此情事？係因當時被告國僑公司將房屋
      建造一半就「棒供（台語）」，致地主與承購戶必須另行
      雇工施作完成，嗣地主與承購戶聯合向當時臺南市長施治
      明陳情，並請求破例使未於竣工期限完成應已作廢之建築
      執照，能申辦使用執照，而當時市府馬上辦中心發函，表
      示只要建築師願意簽證主張確係於建築執照期限內完成，
      即予以發照，故要求被告國僑公司聯絡建築師出具證明書
      與簽證以利申辦使用執照，致被告抗辯68年確有完工。房
      屋究竟是69年或79年完工，牽涉建物價值甚鉅，該區建物
      謄本明確以使用執照發照日期79年作為完工日期記載，被
      告國僑公司主張其已於68年完工實乃顛倒是非，否則其承
      攬報酬應於約70年即向莊一平請求。
    原告與被告國僑公司未如其他地主自70年陸續即有官司纏
      訟，惟仍可由其他地主之訴訟判決（最高法院86年度台上
      字第1019號、臺灣高等法院臺南分院84年上字第558號）
      知悉原告所言非虛，況判決亦有記載房屋未完工之事實。
    使用執照載有莊一平與莊吳金英為起造人之房屋，是於被
      告國僑公司未完成興建，由原告莊吳金英另行雇工施作後
      ，復於79年始得申領使用執照，如被告國僑公司仍主張係
      由其公司興建完成，亦與本案法律關係無影響，蓋合建契
      約為買賣與承攪之混合契約，由地主以出資之意思，而由
      建設公司承攬興建地主所有之房屋，自屬地主原始取得房
      屋所有權；即使事後合建契約有終止或解除等債權法律關
      係發生，並不影響地主以原始建築人由建設公司為其興建
      而原始取得系爭建物所有權（物權法律關係），此可參酌
      臺灣高等法院臺南分院84年上字第558號判決。如果合建
      契約當初順利完工，地主應於當房屋具有獨立性、經濟性
      ，足避風雨時為原始取得房屋所有權之時間點，亦非給付
      承攬報酬方取得房屋所有權（否則這就是純買賣契約，而
      非承攬與買賣之混合契約）以此推論，嗣後地主有無給付
      承攬報酬，僅屬債權相關之請求，無涉物權（所有權）關
      係，況國僑公司並未施工完畢乃眾所皆知之事實，亦無從
      請求承攬報酬。
二、被告方面：
（一）被告國僑公司抗辯以：被告國僑公司不爭執與訴外人莊一
      平簽立有合建契約，原告所主張之系爭建物所有權應屬被
      告國僑公司，原告如主張系爭5號、6號、7號、8號、34號
      、46號及48號房屋依合建契約內容，原告有所有權存在，
      則依民法第264條第1項規定：「因契約互負債務者，於他
      方當事人未為對待給付前，得拒絕自己之給付」，即所謂
      同時履行之抗辯，此乃基於雙務契約而發生，其一方之給
      付，與他方之給付，立於互為對待給付之關係者，即得主
      張同時履行之抗辯。兩造間系爭契約第3條第1款、第2款
      所規定之房地分配比率，建物起造完成後，甲方（即莊一
      平）分得百分之33.33，乙方（即被告）分得百分之66.66
      ，若鈞院認兩造間確有成立合建契約，坐落臺南市○○區
      ○○街251巷14弄34、46號等建物為原告所有者，被告則
      為同時履行抗辯，請命原告為移轉本件系爭契約相關土地
      及建物三分之二移轉予被告之對待給付等語。並聲明：請
      求駁回原告之訴。
（二）被告李炎峰則抗辯以：否認系爭46號、5號、6號及8號房
      屋為原告所有，原告應先就其等係上開房屋所有權人之事
      實先負舉證責任，又上開房屋係被告國僑公司交由被告李
      炎峰占有使用，被告李炎峰亦得主張被告國僑公司之同時
      履行抗辯等語。並聲明：原告之訴駁回。
三、兩造不爭執之事實：
（一）訴外人莊一平有與被告國僑公司簽立如本院卷第8頁至第
      11頁之合建契約書。約定由莊一平提供其所有坐落臺南市
      安南區○○○段880地號持分104/432之土地由被告國僑公
      司出資興建房屋，原告所提出之合建契約書為真正。
（二）原告所主張之台南市○○區○○街251巷14弄5號、6號、8
      號、34號、46號及48號房屋均係地主莊一平與被告國僑公
      司依上開合建契約所興建之房屋。
（三）系爭台南市○○區○○街251巷14弄5號房屋即起造人資料
      所附規劃圖中之第27區g10房屋、6號房屋即為第28區g3房
      屋、8號房屋即為第28區g2房屋、34號房屋即為第46 區g1
      房屋、46號房屋即為第46區C4房屋、48號房屋即為第46區
      C3房屋，上開房屋依起造人資料原始起造人均為莊一平，
      依合建契約應分配給地主，而由莊一平登記為起造人，惟
      均尚未辦理建築改良物第一次登記。
（四）莊一平已於93年12月6日死亡，其繼承人為原告莊吳金英
      、原告莊雅青、原告莊惠蓉、原告莊文華、原告莊進雄。
（五）系爭安富街251巷14弄5號房屋於稅務局登記之稅納稅義務
      人為原告莊文華；系爭安富街251巷14弄6、8號房屋稅納
      稅義務人則登記為原告莊惠蓉；系爭安富街251巷14弄34
      、46、48號房屋稅納稅義務人現登記為被告國僑公司。
（六）系爭安富街251巷14弄5號、6號、8號及46號房屋現均由被
      告李炎峰占有使用中。
四、本院之判斷：
（一）確認之訴部分：
    1.按確認法律關係之訴，非原告有即受確認判決之法律上利
      益者，不得提起之，民事訴訟法第247條第1項前段定有明
      文。所謂即受確認判決之法律上利益，係指法律關係之存
      在與否不明確，原告主觀上認為其在法律上之地位有不妥
      之狀態存在，且此種不妥之狀態，能以確認判決將之除去
      者而言（參最高法院52年台上字第1240號判例）。原告主
      張系爭建物均為原告之被繼承人莊一平提供土地與被告國
      僑公司合建之房屋，依合建契約內容所示，系爭建物所有
      權應屬原告之被繼承人莊一平原始取得，被繼承人死亡後
      ，由原告繼承取得所有權，惟為被告國僑公司及被告李炎
      峰所爭執，是系爭建物是否屬於原告所有，於兩造間有所
      不明，而使原告是否為系爭建物所有權人之法律上地位生
      不安之危險，此不安之危險，原告得以確認判決除去，揆
      諸前揭說明，應認原告有訴請確認系爭建物為其所有之法
      律上利益。
    2.按土地所有人提供土地由建築商出資合作建屋，雙方按土
      地價款與房屋建築費用之比例，以分配房地之約定，其契
      約之性質如何，應依其契約之內容而定，不能一概而論。
      如契約當事人於訂約時言明，須俟房屋建竣後，始將應分
      歸地主之房屋與分歸建築商之基地，互易所有權者，固屬
      互易契約。惟如契約言明，建築商向地主承攬完成一定之
      工作，而將地主應給與之報酬，充作買受分歸建築商之房
      屋部分基地之價款，則係屬買賣與承攬之混合契約（參見
      最高法院72年台上字第3796號判決要旨）。若契約訂明地
      主與建築商各就自己分得之房屋以自己名義領取建造執照
      者，因依建築法第70條第1項前段規定，建築工程完竣後
      ，應由起造人會同承造人及監造人申請使用執照；又依土
      地登記規則第79條第1項規定，申請建物所有權第一次登
      記，應提出使用執照，故如無特別情事，建造執照上所載
      之起造人，恆為該建物所有權第一次登記之申請人亦即原
      始建築人。是地主如以自己之名義領取建造執照，而由建
      築商為其建築，地主為該建物所有權第一次登記之申請人
      即原始建築人，建築商為地主建造房屋所分得之土地，即
      為其報酬。從而地主與建築商訂立此項性質之合建契約，
      自屬承攬契約（參見司法院第一廳72年2月22日（72）廳
      民一字第0119號函示）。
    3.查本件原告之被繼承人莊一平與被告國僑公司所簽訂之系
      爭合建契約開宗明義記載「由甲方（即莊一平）提供土地
      ，由乙方（即被告國僑公司）出資興建房屋」，於契約第
      1、2條約定由乙方（莊一平）提供其所有坐落台南市安南
      區○○○段880地號土地應有部分432分之104，由被告國
      僑公司出資在上開土地上興建二層房屋（包括工程費、材
      料費、設計費、公共設施費、填土費、改良費及請領執照
      費），於第3條約定房地分配比率「由甲方（莊一平）分
      得百分之33.33，乙方（即被告國僑公司）分得百分之66.
      66，乙方莊一平取得房屋之位置，以在原提供土地上者為
      準，雙方取得之房地應各自處理，第4條明定「請領建築
      執照之名義人，雙方就其取得部分，各得自由指定，他方
      不得異議」，顯然是約定由地主自任所分得房屋之原始建
      築人，是依上開合建契約之內容以觀，本件合建契約之性
      質，應屬「買賣與承攬之混合契約」，亦即就房屋之取得
      ，若係以地主即莊一平或其指定之人為名義領取建築執照
      ，房屋即為地主原始取得，此部分應解為承攬性質；若房
      屋係以建築商即被告國僑公司名義領取建築執照，其房屋
      所有權屬於建築商，而分歸地主之房屋，與地主分歸建築
      商之房屋所在基地權利，係屬互易，應準用買賣之規定至
      明。
    4.而依前揭不爭執事實所示，本件原告所主張之門牌號碼：
      台南市○○區○○街251巷14弄5號、6號、8號、34號、46
      號及48號房屋之原始起造人均係原告之被繼承人莊一平，
      係地主莊一平與被告國僑公司依上開合建契約合建，依約
      應分配給地主之房屋，則依前揭說明，上開房屋於興建完
      畢後即應係由地主莊一平原始取得所有權，所有權人莊一
      平死亡後，即由其繼承人依法繼承上開權利，是原告依繼
      承之法律關係，主張上開房屋為其所有，自屬有據。
    5.至被告國僑公司雖以民法第264條同時履行抗辯權之規定
      ，就原告請求確認系爭建物所有權部分主張應命原告為移
      轉本件系爭契約相關土地及建物三分之二移轉予被告之對
      待給付云云，惟觀之民法第264條係規定「因契約互負債
      務者，於他方當事人未為對待給付前，得拒絕自己之給付
      。但自己有先為給付之義務者，不在此限。」，依上開條
      文規定可知，所謂同時履行抗辯權應係在契約當事人間之
      給付債務間始得主張，本件原告係起訴主張其等依繼承莊
      一平權利之法律關係原始取得系爭房屋之所有權，並非起
      訴請求承攬人交付房屋，而依前揭說明，系爭房屋所有權
      確屬原告之被繼承人原始取得，則原告訴請確認系爭房屋
      所有權屬原告所有，即有理由，無論被告對原告是否有主
      張同時履行抗辯權之權利，均不得以此爭執所有權之歸屬
      ，是被告以上開主張抗辯原告之訴為無理由，顯無可採。
（二）原告依民法第767條規定第1項之規定請求被告李炎峰遷讓
      返還系爭5號、6號、8號及46號房屋是否有理由：
    1.按所有人對於無權占有或侵奪其所有物者，得請求返還之
      。對於妨害其所有權者，得請求除去之。有妨害其所有權
      之虞者，得請求防止之。民法第767條第1項定有明文。次
      按以無權占有為原因，請求返還所有物之訴，被告對原告
      就其物有所有權存在之事實無爭執，而僅以非無權占有為
      抗辯者，原告於被告無權占有之事實，無舉證責任。被告
      應就其取得占有，係有正當權源之事實證明之。如不能證
      明，則應認原告之請求為有理由（最高法院72年度台上字
      第1552號判決意旨可參）。且無權占有，並不以故意或過
      失為要件，茍無正當權源而占用他人之不動產，即負有返
      還之義務（最高法院73年度台上字第2212號、73年度台上
      字第2950號判決意旨可資參照）。
    2.查原告所主張之系爭5號、6號、8號及46號房屋確屬原告
      所有，已認定如前，被告李炎峰抗辯原告非系爭房屋所有
      權人等語，自無可採，而原告既係上開房屋之所有權人，
      依前揭條文規定，自得行使物上請求權。又原告所有系爭
      5號、6號、8號及46號房屋現均由被告李炎峰占有使用，
      既為被告李炎峰所不爭執，依前揭說明，被告李炎峰自應
      就其有正當占有權源之事實，負舉證之責，如不能證明，
      即屬無權占有，而被告李炎峰並未提出其占有權源之論述
      及依據，亦未提出其他證據證明其占有有正當權源，則被
      告李炎峰自屬無權占有。
    3.至被告李炎峰抗辯引用被告國僑公司之同時履行抗辯權部
      分，並未據被告李炎峰說明其得主張被告國僑公司權利之
      依據為何，本院自難認其主張為可採，況就系爭房屋而言
      ，原告之被繼承人莊一平與被告國僑公司間之關係為承攬
      關係，是被告國僑公司為承攬人，固如前述，惟承攬人僅
      於承攬目的範圍內得管領工作物，對於工作物並無使用收
      益之權限，亦無將工作物交付他人使用之權限，被告李炎
      峰亦不得以其與被告國僑公司間之關係，對抗原告，而被
      告李炎峰亦無何承攬人之地位可言，自無何對抗原始取得
      人之權利，此外，復無其他證據足以證明被告李炎峰之占
      用系爭房屋有正當權源，則原告基於上開房屋所有人之地
      位，請求無合法占有權源之被告李炎峰系爭房屋遷讓，將
      房屋交還原告，自屬有據，應予准許。
（三）綜上所述，原告訴請確認門牌號碼臺南市○○區○○街25
      1巷14弄5號、6號、8號、34號、46號及48號房屋為原告所
      有，洵屬有據，應予准許。又原告依民法第767條第1項規
      定，請求被告李炎峰應自門牌號碼台南市○○區○○街25
      1巷14弄5號、6號、8號及46號房屋遷出，將上開房屋交還
      原告，亦屬正當，應予准許。
五、因本件事證已臻明確，兩造其餘主張陳述及所提證據與本院
    上開論斷無涉，不另論述，附此敘明。
六、結論：本件原告之訴為有理由，依民事訴訟法第78條、第85
    條第1項，判決如主文。
中    華    民    國   100    年    12    月    16    日
                  民事第三庭    法  官  童來好
以上正本係照原本作成。
如對本判決上訴，須於判決送達後20日內向本院提出上訴狀。
如委任律師提起上訴者，應一併繳納上訴審裁判費。
中    華    民    國   100    年    12    月    19    日
                                書記官  凌昇裕